臺灣高等法院刑事判決
109年度上訴字第733號
上  訴  人  
即  被  告  蔡淑芬


上列上訴人即被告因違反毒品危害防制條例案件，不服臺灣桃園
地方法院108年度審訴字第1533號，中華民國108年12月11日第一
審判決（起訴案號：臺灣桃園地方檢察署108年度毒偵字第1719
、1881、2787號），提起上訴，本院判決如下：
    主  文
上訴駁回。
    事  實
一、甲○○分別基於施用第一級毒品、第二級毒品之犯意，於附表
    所示之時間、地點，以附表所示方式，分別施用如附表所示
    之第一級毒品海洛因、第二級毒品甲基安非他命各1次。嗣
    於附表所示「查獲經過」欄之時間、地點，為警查獲並扣得
    如附表編號二所示之第一級毒品海洛因2包及「扣案器具」
    欄所示之物品。
二、案經桃園市政府警察局報告臺灣桃園地方檢察署檢察官暨同
    署檢察官簽分偵查後起訴。
    理  由
一、上訴人即被告甲○○於本院審理時經合法傳喚未到庭，惟上
    開犯罪事實，業據被告於原審準備程序及審理時均坦承不諱
    （見原審卷第56、94頁），且就附表編號二所示之事實，經
    證人即同時為警查獲之黃朝羣於警詢、證人即查獲警員林禮
    群於原審審理中證述明確（見108毒偵1719卷第30頁、原審
    卷第75至78頁），而被告各次為警查獲後，經採尿送驗之結
    果，係分別呈嗎啡、可待因、甲基安非他命、安非他命陽性
    反應，此有如附表所示之書證在卷可稽（見108毒偵1881卷
    第3至7頁；108毒偵1719卷第51、55、91頁；108毒偵2787卷
    第3至7頁）。又被告於如附表編號二所示，為警查獲時所扣
    得之白色粉末2包，經送驗結果，確實含有第一級毒品海洛
    因成分（驗餘淨重合計為0.2228公克）一節，有台灣檢驗科
    技股份有限公司濫用藥物實驗室-台北於108年4月2日出具報
    告編號：UL/2019/00000000之濫用藥物檢驗報告影本存卷可
    佐（見108毒偵1719頁第95頁），並有扣案器具欄所示之扣
    案器具可參。是綜上補強證據，足徵被告之任意性自白確與
    事實相符，堪予採信。本案事證已臻明確，被告犯行均堪認
    定，應予依法論科。
二、論罪： 
　㈠起訴合法部分：按觀察、勒戒或強制戒治執行完畢釋放後，5
    年內再犯第10條之罪者，檢察官或少年法院（地方法院少年
    法庭）應依法追訴或裁定交付審理，毒品危害防制條例第23
    條第2 項定有明文。查被告前於101年間，因施用毒品案件
    ，經臺灣桃園地方法院以102年度毒聲字第232號裁定送觀察
    、勒戒後，認有繼續施用毒品之傾向，而經同法院以102年
    度毒聲字第670號裁定令入戒治處所施以強制戒治，於民國1
    03年7月8日停止戒治釋放出所，經臺灣桃園地方檢察署檢察
    官以103年度戒毒偵第48號為不起分處分確定，有本院被告
    前案紀錄表附卷可稽，則被告於強制戒治執行完畢釋放後5
    年內，再犯本案施用毒品之犯行，依前揭說明，本案即應依
    法追訴處罰。
  ㈡查海洛因、甲基安非他命分屬毒品危害防制條例第2條第2項
    第1、2款所規定之第一、二級毒品。核被告就附表編號一所
    為，係犯毒品危害防制條例第10條第1項之施用第一級毒品
    罪；就附表編號二、三所為，均係犯同條例第10條第1項之
    施用第一級毒品罪、同條第2項之施用第二級毒品罪。其各
    次施用前、後持有毒品之低度行為，應分別為各該次施用毒
    品之高度行為所吸收，均不另論罪。又被告所犯施用第一級
    毒品罪（共3罪）及施用第二級毒品罪（共2罪）間，犯意各
    別，行為互殊，應予分論併罰。
  ㈢被告前①於104年間因施用毒品等案件，經臺灣桃園地方法院
    （下稱桃園地院）以104年度審訴字第1562號判決分別處有
    期徒刑7月、3月，上訴後，經本院以105年度上訴字第372號
    判決駁回上訴確定；②於同年間因施用毒品等案件，經桃園
    地院以104年度審訴字第1793號判決分別處有期徒刑7月、3
    月確定；③於105年間因轉讓毒品、施用毒品等案件，經桃園
    地院以105年度審訴字第985號判決分別處有期徒刑7月、7月
    （上開2罪，定應執行有期徒刑11月）、4月確定；④於同年
    間因施用毒品等案件，經桃園地院以106年度審訴字第251號
    判決分別處有期徒刑7月、4月確定，①②案另經桃園地院以10
    5年度聲字第3530號裁定定應執行有期徒刑1年6月確定（下
    稱「甲執行案」），③④案則經桃園地院以106年度聲字第204
    2號裁定定應執行有期徒刑1年11月確定（下稱「乙執行案」
    ），甲（徒刑執行期間為105年6月22日至106年12月20日）
    、乙（徒刑執行期間為106年12月21日至108年11月20日）兩
    執行案接續執行後，被告於108年1月22日假釋出獄，其餘刑
    期付保護管束，假釋期滿日為108年10月9日，其中甲執行案
    業於假釋前之106年12月20日執行完畢，有本院被告前案紀
    錄表在卷可按，是被告於徒刑執行完畢後，5年以內故意再
    犯本案有期徒刑以上之5罪，均為累犯，參酌司法院大法官
    釋字第775號解釋意旨，衡以被告前曾多次因施用毒品案件
    經判刑確定，並入監執行，卻仍未能戒慎其行，仍再次為相
    同罪質之犯行，符合累犯者有其特別惡性及對刑罰反應力薄
    弱之立法理由，是認依上開規定加重被告本刑，尚不生行為
    人所受刑罰超過其所應負擔罪責的情形，乃依前揭規定加重
    其刑。
  ㈣再被告雖辯稱附表編號二為警查獲時，係自己交出扣案物，
    應符合自首云云。惟按對於未發覺之罪自首而受裁判者，得
    減輕其刑，刑法第62條前段定有明文。次按刑法第62條所謂
    發覺，固非以有偵查犯罪權之機關或人員確知其人犯罪無誤
    為必要，而於對其發生嫌疑時，即得謂為已發覺；但此項對
    犯人之嫌疑，仍須有確切之根據得為合理之可疑者，始足當
    之，若單純主觀上之懷疑，要不得謂已發生嫌疑（最高法院
    72年度台上字第641號判決意旨參照）。經查，證人即於如
    附表編號二所示之時、地查獲被告施用毒品犯行之警員林禮
    群，於原審審理時證述：當天我到黃朝羣跟甲○○家執行地檢
    署的交辦單，去做他們的複數監督表，就是查訪他們家，黃
    朝羣的媽媽讓我進入他們住處，之後就由黃朝羣的媽媽帶我
    到他們房間門口，他媽媽就喊朝羣，警方來找你，請他們開
    門，還沒開門前他們耽誤好幾分鐘，沒有馬上開，因為他們
    的廁所有兩個門，一邊是從黃朝羣的房間進去，我有聽到有
    人從房間進廁所的聲音，有翻東西的聲音，經過幾分鐘之後
    ，黃朝羣開門讓我進去房間做查訪表，查訪表有做他們二人
    的，做完之後我就問甲○○剛剛在廁所做什麼，他跟我說他去
    小便，我說小便怎麼會上這麼久，我就說方便帶我去看一下
    嗎，甲○○就帶我去廁所裡面，我看廁所馬桶旁邊有一個牆壁
    的凹處可以放東西，我看到一個便當盒，我想說怎麼有便當
    盒，我請甲○○幫我打開，打開就發現毒品，另外我們就執行
    附帶搜索，在廁所裡面旁邊的煙盒內也發現毒品，在廁所垃
    圾桶裡面有發現一支使用過的針筒，所以本案並不是甲○○事
    前主動說或交出毒品給我們、是等我們先查到毒品等贓證物
    後，黃朝羣跟被告才跟我們坦承施用毒品等語明確（見原審
    卷第75至77頁）。此部分，核與被告於警詢時供陳：當時我
    和黃朝羣在房間裡，黃朝羣的母親帶警方到樓上查訪，警方
    做了我和黃朝羣地檢署的訪查表後，警方就問我為何剛剛在
    廁所待那麼久，我就帶同警方查看，警方就要我把廁所架子
    上的便當盒打開，就發現毒品，之後又在菸盒及垃圾桶裡發
    現其他毒品等語（見108毒偵1719卷第10頁）相符，足認如
    附表編號二所示之案件，係因警員林禮群察覺有異，遂進入
    廁所查察並發現便當盒後，要求被告打開該便當盒而扣得其
    內裝呈之毒品，並非被告主動交付毒品，是以警員因發現扣
    案毒品之確切根據，而對被告施用毒品犯行有合理之懷疑，
    顯見警員已發覺被告施用毒品犯行，而不符合自首要件。
三、駁回上訴之理由：
  ㈠原審以被告罪證明確，適用毒品危害防制條例第10條第1 項
    、第2項、第18條第1項前段，刑法第11條前段、第47條第1
    項、第41條第1項前段、第51條第5款、第38條第2項前段之
    規定。審酌被告前已因施用毒品案件經法院判處罪刑確定，
    本應戒絕毒癮，詎其竟未能自新，仍再施用足以導致人體機
    能發生依賴性、成癮性及抗藥性等障礙之第一、二級毒品，
    戕害自身健康，漠視法令禁制，所為非是，再衡以被告犯後
    坦承罪行，並斟酌被告之犯罪動機、情節及所生危害暨其生
    活及經濟狀況、素行、年紀及智識程度等一切情狀，分別量
    處有期徒刑如附表「原審主文欄」所示之刑，並就被告所犯
    施用第一級毒品罪（共3罪），各量處有期徒刑8月，定其應
    執行之刑為有期徒刑1年9月；就被告所犯施用第二級毒品罪
    （共2罪），各量處有期徒刑5月，及定其應執行之刑為有期
    徒刑8月，均諭知易科罰金之折算標準。復敘明：㈠扣案如附
    表編號二「扣案毒品」欄所示之白色粉末2包經送驗結果，
    確檢出第一級毒品海洛因命成分，有附表編號二「書證」欄
    編號⑦所示檢驗報告可考，自屬毒品危害防制條例第2條第2
    項第1款管制之第一級毒品。又該海洛因2包係被告與證人黃
    朝羣施用毒品所剩餘，業經被告與證人黃朝羣分別於警詢中
    供陳明確（見108毒偵1719卷第11頁、第30頁），不問屬於
    被告與否，均應依毒品危害防制條例第18條第1項前段規定
    宣告沒收銷燬之，又因以現今所採行之鑑驗方式，包裝袋仍
    會殘留微量毒品而無法將之完全析離，應概認屬毒品之部分
    ，一併予以沒收銷燬。至採樣化驗部分，既已驗畢用罄而滅
    失，自無庸再予宣告沒收銷燬。㈡扣案如附表編號二「扣案
    器具」欄所示分裝袋6個、注射針筒6支、吸管1支等物，為
    被告與證人黃朝羣共同所有，且為供或預備供被告該次施用
    毒品犯行所用之物，亦經被告於本院準備程序中供明在卷，
    爰均依刑法第38條第2 項前段規定宣告沒收。核其認事用法
    ，俱無違誤，量刑及上開沒收部分尚屬允當。
  ㈡被告上訴意旨略以：就附表編號二所示之犯行，警員在廁所
    發現之便當盒，係被告於警員要求下配合並答應打開，警員
    始發現其內有施用毒品之工具及殘渣袋，應可認被告有自首
    規定之適用；㈡就附表編號一至三全部犯行部分，請考量被
    告身負家庭經濟重擔，且有多位家人身罹疾病需人照料，經
    濟狀況實屬不佳，被告所犯之罪行乃傷害自己身體為主，也
    有求助於桃園療養院自費看診戒癮治療等各情，請改以緩起
    訴處分轉介方式前往醫療診所做替代治療，倘施以徒刑，並
    不足以斷絕毒癮，且加重家庭負擔，給予被告改過自新之機
    會云云。惟查：
  　⒈按刑法第62條所定自首減刑，係以對於未發覺之犯罪，在
      有偵查犯罪職權之公務員知悉犯罪事實及犯人之前，向職
      司犯罪偵查之公務員坦承犯行，並接受法院之裁判而言。
      苟職司犯罪偵查之公務員已知悉犯罪事實及犯罪嫌疑人後
      ，犯罪嫌疑人始向之坦承犯行者，為自白，而非自首。而
      所謂發覺，不以有偵查犯罪之機關或人員確知其人犯罪無
      誤為必要，僅須有確切之根據得為合理之可疑者，亦屬發
      覺。本案係因警員到場查訪，見被告聽聞有警到場，在廁
      許久未出，廁內並有沖水及翻動物品聲響，見被告開啟廁
      門入內查察發現牆上凹槽內置便當盒，進而要求被告打開
      而發現並扣得其內裝呈之毒品，尚非被告主動交付，被告
      嗣後始坦稱有施用犯行，進而採尿送驗確認，是警方於被
      告坦承犯行前，顯已掌握確切證據，合理懷疑被告該次施
      用毒品之犯行，已如前述，準此，尚難認符合上開自首規
      定，被告執詞以辯，求取減刑，尚屬無據。
  　⒉次按量刑輕重，係屬法院得依職權自由裁量之事項，苟其
      量刑已以行為人之責任為基礎，並斟酌刑法第57條各款所
      列情狀，而未逾越法定刑度或有濫用權限情事，即不得任
      意指為違法。原審已就被告施用第一、二級毒品之量刑刑
      度詳為審酌如上，其量刑既未逾越法定刑度，亦未濫用自
      由裁量之權限，難認有何不當。
  　⒊至被告希望能就本案量刑部分能以緩起訴替代療法代替云
      云，惟按所謂緩起訴處分，係指被告所犯為死刑、無期徒
      刑或最輕本刑3年以上有期徒刑以外之罪，檢察官參酌刑
      法第57條所列事項及公共利益之維護，認以緩起訴為適當
      者，得定1年以上3年以下之緩起訴期間為緩起訴處分。檢
      察官並得依案件情況，得為附帶戒癮治療（例如替代療法
      ）為條件之緩起訴處分等情，有刑事訴訟法第253條之1第
      1項、第253條之2等規定可參，從而可知，為緩起訴處分
      之主體僅檢察官始得為之。查本案既經檢察官偵查終結後
      提起公訴，則無再由檢察官為緩起訴處分之可能，被告前
      開所指，應有誤會。另被告如欲進行替代療法，戒除毒癮
      ，本可即刻循一般就醫途徑，自行至行政院衛生署指定之
      相關醫療機構就診接受治療，或俟本案確定後，於執行期
      間，向執行之檢察機關、獄政機關提出申請，以評估能否
      於監獄中接受相關醫療，惟此均非毒品危害防制條例第24
      條所指檢察官為附命完成戒癮治療之緩起訴處分。換言之
      ，本案既已進入法院審理程序，即無從回復至尚未起訴前
      、由檢察官評估被告是否得以參加替代療法換取不將案件
      起訴至法院之緩起訴處分階段，附此敘明。
　㈢綜上，被告上訴俱無理由，應予駁回。
四、被告經本院合法傳喚，無正當理由不到庭，爰不待其陳述，
    逕為一造辯論之判決。
據上論斷，應依刑事訴訟法第368條、第371條，判決如主文。
本案經檢察官陳建宇提起公訴，檢察官孫治遠到庭執行職務。
中　　華　　民　　國　　109 　年　　4 　　月　　30　　日
                  刑事第二十一庭審判長法　官  許宗和
                                      法　官  章曉文
                                      法　官  黃玉婷
以上正本證明與原本無異。
施用第二級毒品部分不得上訴。
其餘部分，如不服本判決，應於收受送達後20日內向本院提出上
訴書狀，其未敘述上訴之理由者並得於提起上訴後20日內向本院
補提理由書（均須按他造當事人之人數附繕本）「切勿逕送上級
法院」。
                                      書記官  傅國軒
中　　華　　民　　國　　109 　年　　5 　　月　　1 　　日
附錄：本案論罪科刑法條全文
毒品危害防制條例第10條
施用第一級毒品者，處6 月以上 5 年以下有期徒刑。
施用第二級毒品者，處3 年以下有期徒刑。 

附表：
編號 施用時間、地點  施用方式及毒品 查獲經過  原審主文欄 一 108年2月24日晚間7時許，在桃園市○○區○○路000號住處  以針筒注射之方式，施用第一級毒品海洛因1 次。 嗣於108年2月26日上午11時15分許，因甲○○經假釋付保護管束，向臺灣桃園地方檢察署觀護人報到並接受採尿送驗結果，呈嗎啡陽性反應。  甲○○施用第一級毒品，累犯，處有期徒刑捌月。  書證 ①臺灣桃園地方檢察署施用毒品犯採尿報到編號表（尿液檢體編號：000000000 ）。 ②臺灣桃園地方檢察署施用毒品犯尿液檢體監管紀錄表。 ③台灣尖端先進生技醫藥股份有限公司108年3月15日濫用藥物檢驗報告（尿液檢出嗎啡陽性反應）。     編號 施用時間、地點  施用方式及毒品       查獲經過    原審主文欄 二 於108年3月13日晚間7時許，在上開住處  以針筒注射之方式，施用第一級毒品海洛因1 次。 於108年3月15日上午8 時50分許，在左揭住處為警查獲，並扣得下列「扣案毒品」欄所示施用剩餘之第一級毒品海洛因2包，及下列「扣案器具」欄所示其所有供其本次施用毒品所用之物。  甲○○施用第一級毒品，累犯，處有期徒刑捌月。  108年3月14日上午某時，在上開住處  以燒烤玻璃球之方式，施用第二級毒品甲基安非他命1次。   甲○○施用第二級毒品，累犯，處有期徒刑伍月，如易科罰金，以新臺幣壹仟元折算壹日。  書證 ①自願受搜索同意書。 ②桃園市政府警察局大溪分局搜索、扣押筆錄暨扣押物品目錄表。 ③查獲現場及扣案物照片。 ④桃園市政府警察局大溪分局查獲施用（持有）毒品案件經過情形紀錄表。 ⑤桃園市政府警察局大溪分局被採尿人尿液暨毒品真實姓名與編號對照表（尿液編號：108I-082）。 ⑥桃園市政府警察局大溪分局檢體監管紀錄表。 ⑦台灣檢驗科技股份有限公司濫用藥物實驗室- 台北108年4月2日UL/2019/00000000濫用藥物檢驗報告（白色粉末2 包檢出海洛因陽性反應）。 ⑧台灣檢驗科技股份有限公司濫用藥物實驗室- 台北108年4月1日UL/2019/00000000濫用藥物檢驗報告（尿液檢出鴉片類、甲基安非他命類陽性反應）      扣案毒品 物品名稱          數       量    檢 出 成 分 及 用 途      白色粉末 貳包（驗餘淨重合計零點貳貳貳捌公克）  檢出第一級毒品海洛因成分，供被告本次施用剩餘所持有之第一級毒品海洛因。   扣案器具   分裝袋 陸個  被告所有供其本次施用毒品所用之物    注射針筒 陸支        吸管 壹支    編號 施用時間、地點  施用方式及毒品       查獲經過    原審主文欄 三 108年4月17日晚間7時許，在上開住處  以針筒注射之方式，施用第一級毒品海洛因1 次。 嗣於108年4月19日上午10時34分許，因甲○○經假釋付保護管束，向臺灣桃園地方檢察署觀護人報到並接受採尿送驗結果，呈嗎啡陽性反應。  甲○○施用第一級毒品，累犯，處有期徒刑捌月。    以燒烤玻璃球之方式，施用第二級毒品甲基安非他命1 次。   甲○○施用第二級毒品，累犯，處有期徒刑伍月，如易科罰金，以新臺幣壹仟元折算壹日。  書證 ①臺灣桃園地方檢察署施用毒品犯採尿報到編號表（尿液檢體編號：000000000 ）。 ②臺灣桃園地方檢察署施用毒品犯尿液檢體監管紀錄表。 ③台灣尖端先進生技醫藥股份有限公司108年5月3日濫用藥物檢驗報告（尿液檢出鴉片類、安非他命類陽性反應）。